【裁判字號】    98,消債更,222
【裁判日期】    990129
【裁判案由】    更生事件
【裁判全文】
臺灣屏東地方法院民事裁定           98年度消債更字第222號
聲  請  人
即 債 務人  甲○○
代  理  人  鄭明達律師
上列當事人聲請消費者債務清理事件，本院裁定如下：
    主  文
更生及保全處分之聲請均駁回。
聲請費用由聲請人負擔。
    理  由
一、按聲請更生或清算不合程式或不備其他要件者，法院應以裁
    定駁回之，但其情形可以補正者，法院應定期間先命補正；
    債務人對於金融機構因消費借貸、自用住宅借款、信用卡或
    現金卡契約而負債務，在聲請更生或清算前，應提出債權人
    清冊，以書面向最大債權金融機構請求協商債務清償方案並
    表明共同協商之意旨；自債務人提出協商請求之翌日起逾30
    日不開始協商，或自開始協商之翌日起逾90日協商不成立，
    債務人得逕向法院聲請更生或清算，消費者債務清理條例（
    下稱消債條例）第8 條、第151 條第1 項、第153 條分別定
    有明文。參酌消債條例第151 條之立法目的，係因債務人對
    於金融機構因消費借貸、自用住宅借款、信用卡或現金卡契
    約而負債務，其法律關係較單純明確，金融機構並已訂有債
    務協商機制，使債務人與多數債權人間能自主解決其債務，
    如能協商成立，債務人或不須依消債條例聲請更生或清算，
    可疏減法院負擔，有效分配司法資源，遂採行協商前置主義
    ，故債務人自應確實經此協商程序，始能聲請更生或清算。
    又為免協商程序之延滯影響債務人清理債務，債權人如遲不
    開始協商，或債務清償方案遲未能協商成立，應許債務人逕
    向法院聲請更生或清算，以儘速清理債務，早日重建經濟生
    活，此觀諸消債條例第153 條立法意旨即明。從而，債務人
    向金融機構聲請前置協商，應盡其最大誠實協力義務，以促
    進協商成立，倘若債務人怠於恪遵協力義務，故意延滯協商
    之進行，債務人尚不得以此可歸責於己之事由，以脫法方式
    成就消債條例第153 條前段規定之要件，逕向法院聲請更生
    或清算。
二、本件聲請意旨略以：聲請人有不能清償債務之情事，前已於
    民國97年11月間提出債權人清冊，以書面向最大債權金融機
    構即國泰世華商業銀行股份有限公司（下稱國泰世華銀行）
    請求共同協商債務清償方案，而國泰世華銀行自97年11月25
    日收件後迄今已逾90日協商不成立，爰依消債條例第153 條
    規定，逕向本院聲請更生云云。
三、經查，聲請人固以前詞置辯，然經本院依職權向國泰世華銀
    行函詢後發現，國泰世華銀行有確實與聲請人為前置協商，
    並提出84期、每期還款新臺幣（下同）5,923 元之協商方案
    ，嗣後因聲請人表示每月僅可還款2,000 元，而致協商不成
    立，有國泰世華銀行民事陳述意見狀及前置協商不成立通知
    書附卷可稽。是聲請人所提出聲請理由明顯與事實有所出入
    ，聲請人前詞主張根本不足採信，從而本院所審酌者乃係聲
    請人有無符合消費者債務清理條例第3 條：債務人不能清償
    債務或有不能清償之虞者，得依本條例所定更生或清算程序
    ，清理其債務之要件，合先敘明。次查，聲請人96、97年全
    年所得分別為154,614 元及246,832 元，業據其提出綜合所
    得稅各類所得資料清單2 份為證，是換算聲請人近2 年平均
    每月所得即為16,727元。按本條例之立法目的，係為使不幸
    陷入經濟困境之人得以清理債務、重建生活，並在清理過程
    中能保有符合人性尊嚴之最低基本生活，而非在維持債務人
    過去慣常之寬逸生活，是於評估債務人清償債務之能力時，
    並非任其主張必要支出之數額，否則將造成任意處分財產行
    為以致清償債務能力降低之人，反而更容易進入更生程序之
    歧異現象。是本件債務人之每月生活費用，應以內政部98年
    2 月16日台內社字第0980031312號公告之98年度臺灣省低收
    入戶最低生活費每人每月9,829 元為計算基準。又聲請人主
    張每月扶養母親蘇香一節，惟按民法第1114條第1 款規定，
    直系血親相互負扶養之義務，又受扶養權利者，以不能維持
    生活而無謀生能力者為限；扶養之程度，應按受扶養權利者
    之需要，與負扶養義務者之經濟能力及身分定之，民法第11
    17條第1 項、第1119條亦分別定有明文。是衡量債務人或其
    受扶養人之生活費用時，亦應綜合兼顧債權人利益，非由債
    務人任意主張，是僅得核准客觀上基本生活必要費用，始為
    公允。況聲請人另有同母異父弟弟張修瀚，依法自應分擔扶
    養蘇香之責。
四、次查，國泰世華銀行所提之前置協商不成立通知書載明「未
    能接受顯足以負擔之還款方案」，原因係聲請人無法負擔國
    泰世華銀行所提月付5,923 元之還款方案。參酌聲請人每月
    之所得及所負之上開債務，國泰世華銀行所提之還款條件約
    略超過聲請人上開近2 年平均每月所得16,727元之1/3 ，顯
    未過苛，足見國泰世華銀行並非未讓步以求努力達成協商，
    而係聲請人未能協力促使協商成立，難認聲請人已本於誠信
    為基礎，踐行前置協商程序。
五、綜上所述，以聲請人每月之所得及聲請人年僅30歲，可勞動
    之年限尚長，衡諸國民生活經驗法則，應足供其支應日常基
    本生活所需，及參酌聲請人之資力及扶養權利人之實際需要
    而照護其家人並償還債務，堪認其無不能清償或有不能清償
    之虞。又聲請人未能本於誠信為基礎，形成債務清理之共識
    ，踐行前置協商程序，已如前述，自亦難認已盡最大之協力
    義務，堪認無重新調整債權債務關係之必要。況為償還債務
    ，債務人必須經歷履行期間較不寬裕之經濟生活，惟此乃債
    務人於負擔債務時即得預見，是以應依誠實信用原則，於有
    履行可能性時，誠實忍耐，勤勉償還債務。債務人之更生聲
    請既不符合首揭法條所規定之要件，且上開欠缺復無從補正
    ，自應駁回其聲請，爰裁定如主文。又聲請人更生之聲請既
    經駁回，其保全處分之聲請，即失所附麗，應併予駁回，爰
    併裁定如主文。
中    華    民    國    99    年    1     月    29    日
                        民事庭  法  官  羅培毓
上為正本係照原本作成。
如不服本裁定，應於裁定送達後10日內，以書狀向本院提出抗告
，並繳納抗告費新臺幣1千元。
中    華    民    國    99    年    2     月    1   日
                            書  記  官  鄭靜芳

司法院資訊處製作；財團法人民間司法改革基金會備份。
